臺灣臺北地方法院民事判決
111年度勞訴字第247號
原      告  李茂盛  

            黃士賢  
            沈榮輝  
            陳光平  
共      同
訴訟代理人  李佑均律師
            邱靖棠律師
複代理人    華育成律師
被      告  台灣電力股份有限公司

法定代理人  曾文生  
訴訟代理人  趙偉程律師
上列當事人間請求給付退休金差額事件，本院於民國111年6月28
日言詞辯論終結，判決如下：
    主  文
被告應分別給付原告如附表「應補發退休金」欄所示之金額，及
分別自附表「利息起算日」欄所示日期起至清償日止，按週年利
率百分之五計算之利息。
訴訟費用由被告負擔。
本判決第一項得假執行，但被告如以附表「免為假執行供擔保金
額」欄所示金額分別為原告預供擔保後，得免為假執行。
    事實及理由
壹、程序部分
　　按訴狀送達後，原告不得將原訴變更或追加他訴，但擴張或
    減縮應受判決事項之聲明者，不在此限，民事訴訟法第255
    條第1項第3款定有明文。查，原告黃士賢、沈榮輝起訴時聲
    明請求退休金(院卷第35頁)，嗣於民國111年6月15日及28日
    變更其請求差額如附表「應補發退休金」欄所示（院卷第18
    1、206頁)，核原告黃士賢、沈榮輝所為屬減縮應受判決事
    項聲明，揆諸前揭規定，並無不合，應予准許。另按不變更
    訴訟標的，而補充或更正事實上或法律上之陳述者，非為訴
    之變更或追加，民事訴訟法第256條亦有明文。原告黃士賢
    起訴請求退休金，於111年6月15日及28日更正附表「平均工
    資差額」、「退休金基數」欄所示數額（院卷第181、205頁
    )，依前揭說明，核屬更正之陳述，自應准許。
貳、實體部分：
一、原告主張：渠等分別自附表「工作年資起算日期」欄所示日
    期起受僱於被告，按被告之輪班提供勞務，從事全天候3班
    輪值制，日班為上午8時至下午4時、小夜班為下午4時至深
    夜12時、大夜班為深夜12時至翌日上午8時，各班工作性質
    均相同，僅服勤時間不同。被告按渠等輪值大、小夜班而分
    別發給新臺幣（下同）400元、250元夜點費（下稱系爭夜點
    費），系爭夜點費係由實際到班輪值大、小夜班之人員領取
　　，若有調職代班或請假，則歸代班人領取，顯與勞工提供勞
    務行為有對價關係，且為伊等於固定常態工作中可得支領之
    給與，屬經常性給付，應為工資之一部。又原告李茂盛兼職
    領班，原告黃士賢、沈榮輝、陳光平兼任司機，被告按月發
    給領班加給或司機加給，此等兼職領班或兼任司機每月所得
    領取之工作報酬，皆與勞務提供有對價關係，且為經常性給
    付，亦為工資之一部。原告分別自附表「退休日期」欄所示
    日期退休時，詎被告於計算渠等退休金時，並未將系爭夜點
    費、領班加給、司機加給列入平均工資計算，致伊等受有退
    休金差額之損害，爰依勞動基準法（下稱勞基法）第84條之
    2、第55條、經濟部所屬事業人員退休撫卹及資遣辦法（下
    稱系爭退撫辦法）第9條（108年8月30日修正前系爭退撫辦
    法第6條）、臺灣省工廠工人退休規則第9條第1款、第10條
    第1項第1款等規定，聲明：被告應給付原告各如附表「應補
    發退休金」欄所示之金額，及各自附表「利息起算日」欄所
    示日期起至清償日止，按週年利率百分之5計算之利息。
二、被告則以：　
　㈠被告公司為經濟部所屬事業機構，係國營事業，依國營事業
    管理法第14條及第33條規定，伊所屬人員工資給與，應依行
    政院及經濟部相關規定標準。徵諸系爭退撫辦法作業手冊(
　　下稱系爭作業手冊），列入計算平均工資之給與項目，包括
    單一薪給、加班費及由經濟部核准併入平均工資之經常性給
    與，並不含夜點費。倶見系爭夜點費（或值班深夜點心費）
　　，自始迄今從未經經濟部核定為列入計算平均工資之給與項
    目，自無法計入平均工資計算退休金。
　㈡被告為體恤輪班人員於初夜、深夜時段出勤，及非輪班人員
    亦有因天災、事變、突發事件搶修或調移工作時間至初夜、
    深夜時段出勤，固自日治時期即有支給出勤人員初、深夜點
    心費供購買餐食，輪班人員及非輪班人員支給標準均相同。
    原係以發放食品方式為之，嗣為免去發放食品須檢附收據報
    銷等手續之煩，復於64年間改以發放現款方式代之，其發放
    方式雖改變，但仍屬於餐點費、點心費之福利性質未變更，
    屬單方恩惠性給與之福利措施，並非值班人員提供勞務之對
    價。且勞務對價應按實際出勤時間按比例領取，然被告規定
    需出勤2小時以上方得報支領取，且值班連跨初夜、深夜者
　　，僅能報支深夜點心費，金額並不因出勤員工之職等、年薪
　　、技能、工作種類及複雜性、工作時間長短不同而有差別，
　　此實與勞務對價之工資評定原則不符，其性質本屬於購買點
    心予夜間輪班員工代金，顯係恩惠性福利措施。又被告不給
    付夜點費，原告非得拒絕夜間出勤，其間非處同時履行抗辯
    關係，欠缺勞務對價性。再系爭夜點費於勞基法及其施行細
    則公布施行前即已存在，而勞基法施行細則第10條第9款關
    於「夜點費」屬勞基法第2條第3款所稱之其他任何名義之經
    常性給與之例外項目之規定，雖於94年6月15日修正刪除，
    然其刪除理由係認「夜點費」是否屬於工資，應個案認定，
    非明示「夜點費」必屬工資。　
　㈢縱認系爭夜點費屬工資一部，依勞基法第84條之2之規定，
　　原告於勞基法施行前之年資，關於退休金之平均工資計算，
    應依當時之相關規定，而94年6月14日以前勞基法施行細則
    明文將夜點費排除於工資範疇。且自77年間被告公司考量輪
    班人員長期初夜、深夜輪班之辛勞，另支給輪班人員加發初
    夜、深夜點心費；縱輪班人員之初夜點心費、深夜點心費自
    92年1月起分別調整至250元（即初夜點心費75元、輪班人員
    加發初夜點心費175元）、400元（即深夜點心費150元、輪
    班人員加發深夜點心費250元），其中至少非輪班人員加發
    部分（即初夜點心費75元、深夜點心費150元)，仍具餐費性
    質明確。故原告於勞基法施行前有關退休金之計算，自不應
    包括系爭夜點費，至多僅於勞基法施行後之年資始得列入；
    或以原告退休前領取輪班人員加發初夜點心費175元及輪班
    人員加發深夜點心費250元計算，被告分就平均夜點費（含
    加發）及平均加發夜點費，各按勞基法施行前、後之基數計
    算原告之退休金。被告提供下列算法：算法一（縱認系爭夜
    點費具工資性質，應以加發部分為限始得列入平均工資計算
    退休金，即加發初夜點心費每次175元、加發深夜點心費每
    次250元）、算法二（即系爭夜點費於勞基法施行前非工資
　　，僅自勞基法施行後始計入平均工資計算退休金）、算法三
    （即縱認加發初夜點心費175元、加發深夜點心費250元部分
    具工資性質，亦應自勞基法施行後始列入平均工資計算退休
    金）。
　㈣依系爭作業手冊第2章「工資及平均工資」第1條「工資」及
　　第2條「平均（薪）工資」之規定內容，經濟部關於「經常
　　性給與」之項目已有特別指定可排除不列為工資，及領班加
    給與司機加給制度施行已久，俱見領班加給與司機加給從未
    經經濟部核定為列入計算平均工資之給與項目，自無法計入
    平均工資計算退休金。又領班加給與司機加給，其金額並不
    因員工之職等、年資、學歷、智力、技能、經驗、工作複雜
    性、工作時間多寡、勞心勞力度而有差別，係伊體恤及慰勞
    員工所為福利措施，係恩惠性給與，不具工資性質。再者，
    兼任司機加給與領班加給既非屬工資，則以偶發性或固定型
    態發放，均不影響其恩惠給與之性質。　　　
　㈤爰聲明：1.原告之訴駁回。2.如受不利之判決，願供擔保請
    准宣告免為假執行。
三、兩造不爭執事項（院卷第206至207頁）
　㈠原告為被告公司宜蘭區營業處之員工，均為僱用人員之純勞
    工。
  ㈡原告各自如原告補充理由附表「工作年資起算日期」欄所示
　  起受僱於被告，並於同如附表「退休日期」欄所示日期退休
　  ，原告依勞基法施行前後之工作年資所計算之退休金基數各
　  如附表(更正後) 「退休金基數」欄所示。
  ㈢原告等人退休前之3個月、6個月領取之夜點費平均金額如被
　  告答辯狀附表1「平均夜點費（含加發）」欄所示金額。原
　  告李茂盛退休前3個月、6個月領取之「領班加給」如同附表
　  該欄位所示。其餘原告3人退休前3個月、6個月領取之「司
　  機加給」如同附表該欄位所示，原告黃士賢部分細項另如同
　  狀附表2所示（院卷第137頁）。
  ㈣被告係採24小時全天連續作業，分為日班、小夜班、大夜班
　  輪班作業，各班工作性質相同、服勤時間不同，原告等人之
　  工作均需輪班。
  ㈤被告按實際輪值員工發給之大、小夜點費，自92年1月起小
　  夜班夜點費每次250元（含一般初夜點心費75元、加發175元
　   ），深夜夜點費每次400元（含一般深夜點心費150元、加
　  發250元），由實際輪班或代班人領取。
  ㈥如認系爭夜點費應列入平均工資計算原告退休金，且計算之
    期間包括勞基法施行前後，並以小夜班夜點費250元、大夜
    班夜點費400元計算，併加領班加給及兼任司機加給，則應
    補發之退休金數額及遲延利息起算日，如原告補充理由附表
    「應補發退休金」欄(沈榮輝的部分如減縮後的金額) 及「
    利息起算日」欄所示。
四、得心證之理由:
　㈠系爭夜點費、領班加給、司機加給屬勞基法第2條第3款之工
    資，應將其計入平均工資：　　
　⒈按工資，指勞工因工作而獲得之報酬，包括工資、薪金及按
    計時、計日、計月、計件以現金或實物等方式給與之獎金、
    津貼及其他任何名義之經常性給與均屬之，勞基法第2條第3
    款定有明文。該所謂「因工作而獲得之報酬」者，係指符合
    「勞務對價性」而言，而所謂對價性，著重於勞方所付出之
    勞力與資方之給付是否有對價平衡關係；又所謂「經常性之
    給與」，係指在一般情形下經常可以領得之給付，舉凡某種
    給與係屬工作上之報酬，在制度上具經常性者而言；此所謂
    「勞動對價性」與「經常性給與」，乃有別於雇主之「恩惠
    性給與」，係指非勞基法施行細則第10條所列各款之情形，
    縱在時間上、金額上非固定，只要在一般情形下經常可以領
    得之給付即屬之。準此，被告就系爭夜點費、領班加給、司
    機加給之核發，倘係輪值夜班、兼職領班、兼任司機者即得
    領取，而輪值夜班、兼職領班、兼任司機又已成為固定之工
    作制度，則此種因勞工輪值夜班、兼職領班、兼任司機之特
    殊工作條件而對勞工所增加提出之現金或實物給付，其本質
    應係該值班時段及本職外兼職領班或兼任司機之勞務對價，
    而成為勞雇雙方間因特定工作條件，形成固定常態工作中可
    取得之給與，為勞工因經常性提供勞務所得之報酬，依法即
    應認定為工資。　
　⒉查原告在被告公司工作型態為24小時按日班、小夜班及大夜
    班之3班制輪值作業，各班工作性質均相同，僅服勤時間不
    同；被告自92年起調整金額後，對輪值小夜、大夜班人員以
    實際參與輪班工作者發給初夜250元、深夜400元夜點費，非
    輪班人員於夜間出勤亦得領初夜75元、深夜150元夜點費，
    又原告於退休前之3個月、6個月已領取系爭夜點費等事實，
    為兩造所不爭執，並有原告薪給清單在卷可憑(院卷第83、8
    5、89、93、95、99、101頁)，足見原告於任職期間只要輪
    值大、小夜班，即可獲得固定數額之夜點費，則原告輪班工
    作，輪值大、小夜班已成為常態性之工作制度，與一般公司
    行號為應付臨時性之業務需求偶爾而為之者有間，應認系爭
    夜點費之給與係屬原告因從事常態性輪值工作可取得之報酬
    ，已具備「經常性給與」之要件。又被告給付系爭夜點費之
    數額不因原告年資或職級不同而異，僅因輪值夜間工作時間
    、是否跨夜而有差異，其中小夜班之夜點費為250元（92年1
    月1日以前為150元），大夜班夜點費為400元（92年1月1日
    以前為300元），足見原告每月所得領取之系爭夜點費數額
    ，與渠從事夜間工作時數息息相關，即使每月夜間工作時數
    可能因排班時段而有不同，惟夜點費數額仍係依渠等輪值大
    、小夜班之次數多寡為計算基準，顯非僅為被告提供勞工購
    買值夜餐點之費用，實係因輪值大、小夜班之工作時段不利
    於勞工之生活及健康，故就於夜間從事與白天相同工作內容
    之勞工給與較佳之工資待遇，此種因時間之特殊工作條件而
    對勞工所增加之現金給付，係彌補勞工因於特殊工作時間提
    供勞務之特殊辛勞與負擔，其數額計算與原告夜間勞務提供
    間即具有「勞務對價性」。此外，工資之給付，一般而言，
    固可能因工作性質、年資、職級或員工學經歷及本身具有之
    專業技能等因素而有差別，但就整體工資報酬結構而言，就
    某類不具有區別實益之項目實仍得為相同數額之給付，如伙
    食津貼及交通津貼等，故尚難以對於給付勞工夜點費之金額
    均相同一節，即推認係恩惠性給與。
　⒊原告李茂盛兼職領班，每月另領有3,590元之領班加給，另原
    告黃士賢、沈榮輝、陳光平則兼任司機，每月另領有3,115
    元、3,199元、3,496元、3,911元、12,796元不等司機加給
    等情，業據其提出薪給清單為證(院卷第83、85、89、93、9
    5、99、101頁)，被告亦未爭執上情，堪認屬實。原告李茂
    盛受僱期間，除其原有職務外並擔任領班，該項給付係因擔
    任領班除主要職務尚需肩負領班管理權責所得額外領取之加
    給。另原告黃士賢、沈榮輝、陳光平受僱期間，司機工作本
    非其主要職務，該項加給係因其兼職開車方得領取。上開領
    班加給及司機加給係兼職領班兼任司機者所享有且按月核發
    ，並非因應臨時性之業務需求而偶爾發放，屬在該特定工作
    條件下之固定常態工作中勞工取得之給與，此種雇主因特殊
    工作條件而對勞工所加給之給付，本質上自應認係勞工於該
    本職工作之外兼任領班職務或司機工作之勞務對價，且既係
    兩造間就特定之工作條件達成協議，為勞工於該一般情形下
    經常可以領得之給付，性質上屬勞工因工作所獲之報酬，在
    制度上亦具有經常性，而符合「勞務對價性」及「經常性給
    與」之要件，自屬工資之一部分分，應計入平均工資計算退
    休金。
　⒋雖被告辯稱伊為國營事業，以經濟部為主管機關並受其監督
　　，相關部會對「經常性給與」之項目已有特別指定可排除不
    列為工資，另依行政院及經濟部相關函釋（院卷第149、159
    頁），俱見系爭夜點費、領班加給、司機加給從未經核定為
    列入計算平均工資之給與項目，自無法計入平均工資計算退
    休金。惟按民事法院法官依法獨立審判，本不受行政機關或
    行政訴訟判決認定事實之影響，自仍得依調查證據、本於辯
    論之結果，以其自由心證而為認定，系爭夜點費、領班加給
　　、司機加給具有「勞務對價性」及「經常性給與」之性質，
    核屬勞基法第2條第3款所謂之工資等情，已如前述，縱被告
    所稱上級行政機關已多次以函文表明被告「夜點費」「領班
    加給」「司機加給」不屬工資屬實，依大法官釋字第137、2
    16號解釋意旨，本院並不受其拘束。　　
　⒌又被告辯稱系爭夜點費回溯其沿革，應屬於單方恩惠性給與
    之餐費性質云云。然依勞基法第2條第3款就工資所為定義，
    只須符合勞工因工作而獲得之報酬，以現金或實物等方式之
    經常性給與均屬之，可見實物給與亦在工資涵攝範圍內，故
    縱系爭夜點費沿革係由實物給與之方式改為現金而來，但因
    兩造在成立勞動契約時，已知悉工作型態為3班制之輪班，
    並均認知輪值小、大夜班者即可領取系爭夜點費。可見此項
    給付就被告而言，係明確認知在原告提供小、大夜班之勞務
    時，其有給付義務，而於原告方面，亦認知若已輪值小、大
    夜班，即可領取此項給付，是兩造就此應有共識及合意，自
    全部屬工資之一環。況被告亦未提出任何證據證明其將夜點
    費由實物改為金錢給付時，兩造即有合意將系爭夜點費排除
    在工資之外，故被告前開所辯，尚不足採。　　
　⒍另被告抗辯勞基法施行細則第10條早於74年2月27日公布時，
    即將夜點費列為勞基法第2條第3款所謂其他任何名義之經常
    性給與之例外項目，雖勞委會於94年6月14日修正時刪除，
    然被告採行晝夜輪班制所給付之夜點費，純係雇主單方目的
    所額外之給與恩惠，仍應認非屬工資云云。查94年6月14日
    修正前之勞基法施行細則第10條第9款固曾將「差旅費、差
    旅津貼、交際費、夜點費及誤餐費等」排除於「經常性給與
    」之外，惟嗣以該款規定之差旅費、差旅津貼及交際費，因
    屬不確定之事項所支出，可認定並非「經常性給與」，此與
    夜點費係屬固定輪班工作型態下經常性給與之勞務對價之性
    質不同，自不得以發給名目為「夜點費」，即認有上開規定
    之適用，故於94年6月14日修正施行細則時，將有關夜點費
    及誤餐費之規定刪除，此觀其修正理由為：「鑒於事業單位
    有將『輪班津貼』或『夜勤津貼』等具有工資性質之給付，以『
    夜點費』或『誤餐費』名義發放，以減輕雇主日後平均工資之
    給付責任，實有欠妥，爰修正刪除勞基法施行細則第10條第
    9款之『夜點費』或『誤餐費』規定，有關夜點費及誤餐費是否
    為工資，應依該法第2條第3款規定及上開原則，個案認定」
    等語自明。足見以夜點費之名目所為給付，如符合勞基法第
    2條第3款規定要件，仍具工資性質，自得將系爭夜點費全部
    併予計入平均工資之範圍，被告依此抗辯系爭夜點費仍應認
    非屬工資云云，不足採信。
　⒎綜上，原告既係因輪值大、小夜班始得領取系爭夜點費，而
    輪值大、小夜班已屬固定之工作制度，此種因環境、時間等
    特殊工作條件而對勞工所增加提出之現金給付，本質上應係
    該值班時段之勞務對價。而領班加給、司機加給係原告兼職
    所設，與勞工提供勞務有密切關連具勞務對價性。足認系爭
    夜點費、領班加給、司機加給已成為兩造間因特定工作條件
    而為固定常態工作中可取得之給與，為勞工因經常性提供勞
    務所得之報酬，具有「勞務對價性」及「經常性給與」之性
    質，自屬勞基法第2條第3款所謂之工資，而應納入平均工資
    計算退休金。　
　㈡原告得依系爭退撫辦法第9條（108年8月30日修正前系爭退撫
    辦法第6條）、臺灣省工廠工人退休規則第9條第1款、第10
    條第1項第1款、勞基法第84條之2、第55條第1項規定，請求
    被告給付如附表所示退休金差額：　
　⒈按勞基法係於73年7月30日制定公布，同年8月1日生效，依勞
    基法第84條之2規定：「勞工工作年資自受僱之日起算，適
    用本法前之工作年資，其資遺費及退休金給與標準，依其當
    時應適用之法令規定計算；當時無法令可資適用者，依各該
    事業單位自訂之規定或勞雇雙方之協商計算之。適用本法後
    之工作年資，其資遣費及退休金給與標準，依第17條及第55
    條規定計算」。又原告任職被告期間如附表所示均跨越勞基
    法施行前後，是退休金基數及平均工資（平均夜點費、領班
    加給、司機加給)，自應依前揭規定就任職勞基法施行前之
    年資，依當時適用之法令規定計算，至於任職勞基法施行後
    之年資，則依勞基法第55條等規定計算，並依勞基法計算其
    平均工資。次按勞基法第55條第1項第1款、第2項、第2條第
    4款前段分別規定：「勞工退休金之給與標準如下：一、按
    其工作年資，每滿1年給與2個基數。但超過15年之工作年資
    ，每滿1年給與1個基數，最高總數以45個基數為限。未滿半
    年者以半年計；滿半年者以1年計」、「前項第1款退休金基
    數之標準，係指核准退休時1個月平均工資」、「平均工資
    ：指計算事由發生之當日前6個月內所得工資總額除以該期
    間之總日數所得之金額」。又勞基法施行前之臺灣省工廠工
    人退休規則第9條第1款、第10條第1項第1款規定：「工人退
    休金之給與規定如左：一、依第5條規定自願退休之工人及
    依第6條規定命令退休之工人，工作年資滿15年者，應由工
    廠給與30個基數之退休金，工作年資超過15年者，每逾1年
    增給半個基數之退休金，其賸餘年資滿半年者以1年計算，
    未滿半年者不計。合計最高以35個基數為限」、「退休金基
    數之計算方式如左：一、按月支薪者，以核准退休前3個月
    平均工資所得為準」。再依系爭退撫辦法第9條（修正前第6
    條）規定：「各機構人員退休金按其在勞基法施行前後之工
    作年資，分別依臺灣省工廠工人退休規則及勞基法之規定計
    算。其在15年以內之工作年資，每滿1年給與2個基數；超過
    15年之工作年資，在勞基法施行前者，每滿1年給與半個基
    數，最高給與35個基數，超過之工作年資不予計算，在勞基
    法施行後者，每滿1年給與1個基數，其剩餘年資未滿半年者
    ，以半年計，滿半年者，以1年計。但其在勞基法施行前後
    之工作年資，合計退休金最高給與45個基數為限。」；系爭
    作業手冊第2章第1條、第2條規定:「..①3個月期計算之月平
    均工資：係指退休前3個月之工資總額除以該期間之總日數
    所得之金額乘以30日之金額，為臺灣省工廠工人退休規則所
    規定..②6個月期計算之月平均工資：係指退休..前6個月內
    之工資總額除以該期間之總日數所得之金額乘以30日之金額
    ，為勞基法所規定..」。
　⒉查，系爭夜點費、領班加給、司機加給係屬工資，已如前述
    ，然被告在計算原告之退休金數額時，未將系爭夜點費、領
    班加給、司機加給納入平均工資計算，為兩造所不爭執，自
    有短付之情事，原告依前揭規定以渠任職勞基法施行前後之
    年資，請求被告給付退休金差額，應屬有據。準此，原告依
    上開規定，主張將渠等退休前3個月平均夜點費、領班加給
    、司機加給與6個月平均夜點費、領班加給、司機加給納入
    平均工資計算，請求被告補發如附表「應補發退休金」欄所
    示範圍內之退休金差額(退休前3個月之平均夜點費、領班加
    給、司機加給×勞基法施行前之退休金基數＋退休前6個月之
    平均夜點費、領班加給、司機加給×勞基法施行後之退休金
    基數），兩造對於金額計算上亦不再爭執（院卷第205至207
    頁)，核屬有據，應予准許。
　⒊被告抗辯:縱認系爭夜點費屬於工資應納入平均工資計算退休
    金，惟初、深夜點心費其中一般點心費部分，非輪值人員亦
    得領取，可知屬餐費性質，故不應納入計算基礎，應以被告
    加發初夜點心費每次175元、加發深夜點心費每次250元為準
    。又勞基法係於73年7月30日公布施行，依該法第84條之2規
    定，勞基法施行前工作年資有關退休金平均工資之計算，應
    不包含夜點費，故夜點費應僅限於勞基法施行後工作年資始
    納入，分別計算如答辯狀附表1算法一至算法三所示（院卷
    第137頁）云云。惟查：
　⑴按系爭夜點費具有「勞務對價性」及「經常性給與」之本質
　　，屬於勞基法第2條第3款所謂工資，已如上述，且原告每月
    領取之夜點費，包括被告所指一般或加發之點心費在內，並
    非僅限於加發之點心費，被告每月發給原告初夜或深夜點心
    費，亦統稱為夜點費，並未區分點心費為一般或是加發，有
    原告提出上開薪給清單可佐，至於系爭夜點費之金額調整，
    乃被告依社會經濟情況而為之調整，並無從改變系爭夜點費
    為工資之性質，故被告抗辯應僅以「加發部分」為限列入平
    均工資計算退休金如答辯狀附表1算法一及算法三所示，不
    足採信。　
　⑵次按各機構人員退休金按其在勞基法施行前後之工作年資，
    分別依臺灣省工廠工人退休規則及勞基法之規定計算，為系
    爭退撫辦法第9條（108年8月30日修正前系爭退撫辦法第6條
    ）所明定，且勞工因工作而獲得之報酬，不論雇主以現金或
    實物等方式給付，均屬勞基法第2條第3款或工廠法施行細則
    第4條所稱工資等情，同如前述，則原告自任職時起即依被
    告指揮從事固定、常態性之3班輪值工作，並依實際輪值而
    領取系爭夜點費，並非自勞基法施行後方開始領取，自應將
    原告於勞基法施行前之年資計算退休金，故被告辯稱應僅就
    原告於勞基法施行後之工作年資列入退休金計算如答辯狀附
    表1算法二及算法三所示，亦不足採。
　㈢末按勞工退休金之給付，雇主應於勞工退休之日起30日內給
    付之；給付有確定期限者，債務人自期限屆滿時起，負遲延
    責任；遲延之債務，以支付金錢為標的者，債權人得請求依
    法定利率計算之遲延利息；應付利息之債務，其利率未經約
    定，亦無法律可據者，週年利率為百分之5，勞基法第55條
    第3項前段、民法第229條第1項、第233條第1項前段、第203
    條分別定有明文。系爭夜點費、兼職領班加給、兼任司機加
    給均應計入平均工資計算退休金，業經本院認定如前。而原
    告本件請求系爭夜點費（含加發）、兼職領班加給、兼任司
    機加給計入退休金計算後，應補發如附表「應補發退休金」
    欄所示金額等節，被告就計算結果並無爭執，則被告未為給
    付，原告自得為本件之請求。又揆諸前揭規定，雇主倘未給
    付勞工退休金，自勞工退休之日起30日之翌日起即屬遲延給
    付，而原告分別自附表「退休日期」欄所示日期退休，有退
    休金計算清冊在卷可稽（院卷第81、87、91、97頁），故原
    告依上開規定請求被告應自如附表「利息起算日」欄所示之
    日起至清償日止，按週年利率百分之5計算之遲延利息，洵
    屬有據。　
五、綜上所述，原告請求被告應給付原告各如附表「應補發退休
    金」欄所示之金額，及各自如附表「利息起算日」欄所示日
    期起至清償日止，按週年利率百分之5計算之利息，為有理
    由，應予准許。
六、本件原告勝訴部分係就勞工之給付請求，為雇主敗訴之判決
　  ，依勞動事件法第44條第1項規定，應依職權宣告假執行，
    並依同條第2項規定，同時宣告雇主得供擔保或將請求標的
    物提存而免為假執行。
七、本件事證已臻明確，兩造其餘主張陳述及所提之證據，與判
    決結果不生影響，爰不一一另行論述，附此敘明。　　　　
八、訴訟費用負擔之依據：民事訴訟法第78條。
中　　華　　民　　國　　111 　年　　7 　　月　　12　　日
                      勞動法庭  法　官　林瑋桓
以上正本係照原本作成。
如對本判決上訴，須於判決送達後二十日內向本院提出上訴狀。
如委任律師提起上訴者，應一併繳納上訴審裁判費。
中　　華　　民　　國　　111 　年　　7 　　月　　12　　日
                                書記官　江慧君
附表
編號 員工姓名  工作年資  起算日期   (民國) 退休日期  (民國)   退休金基數      (個)      平均工資差額       (新臺幣)    應補發   退休金  (新臺幣) 利息起算日   (民國) 免為假執行 供擔保金額  (新臺幣)  1  李茂盛  65.8.4 109.3.31 勞基法施行前   16 退休前3個月 7,756.6667元  350,983元   109.5.1  350,983元     勞基法施行後   29 退休前6個月 7,823.3333元     2  黃士賢  61.10.16 106.8.1 勞基法 施行前 23.6667 退休前 3個月 7,729.3333元  344,485元  106.9.1  344,485元     勞基法施行後 21.3333 退休前6個月    7,573元     3  沈榮輝  68.11.25 108.1.30 勞基法 施行前   9.5 退休前 3個月    7,249元  321,176元  108.3.2  321,176元     勞基法 施行後   35.5 退休前 6個月 7,107.3333元     4  陳光平  66.11.5 109.1.31 勞基法 施行前   13.5 退休前 3個月 7,240.6667元  327,274元  109.3.2  327,274元     勞基法 施行後   31.5 退休前 6個月   7,286.5元